臺灣板橋地方法院刑事裁定　　　　　 100年度交聲字第2601號
原處分機關　交通部公路總局臺北區監理所
異　議　人
即受處分人　黃秋堂
上列受處分人因違反道路交通管理處罰條例案件，對於交通部公
路總局臺北區監理所民國100 年7 月26日北監自裁字第裁40-C00
000000號所為之裁決處分（原舉發案號：新北市政府警察局100
年4 月19日北警交字第C00000000 號）聲明異議，本院裁定如下
：
    主  文
原處分撤銷。
黃秋堂汽車駕駛人，駕駛自用一般小客車經測試檢定，酒精濃度
超過規定標準因而肇事致人受傷，吊扣其自用一般小客車駕駛執
照貳年，並接受道路交通安全講習。
    理  由
一、原處分意旨略以：異議人即受處分人黃秋堂於民國100 年4
    月19日17時24分許，駕駛車號8259-A2 號自用小客貨車，行
    經新北市○○區○○街100 號時，因有「汽車駕駛人酒精濃
    度超過規定標準達0.95毫克因而肇事致人受傷」之違規行為
    ，經新北市政府警察局樹林分局樹林分隊員警以新北市政府
    警察局100 年4 月19日北警交字第C00000000 號舉發為限道
    路交通管理事件通知單攔停舉發。惟因異議人酒後駕車所涉
    公共危險罪部分業經本院以100 年度交簡字第2543號判決處
    罰金新臺幣（下同）80,000元，嗣經原處分機關於100 年7
    月26日以北監自裁字第裁40-C00000000號裁決書，爰依道路
    交通管理處罰條例第35條第1 項第1 款、第24條第1 項第2
    款（裁決書漏載第1 項第2 款）及違反道路交通管理事件統
    一裁罰基準表等規定，裁處受處分人無須繳納罰鍰，惟須吊
    扣駕駛執照2 年（裁決書載為24個月），並施以道路交通安
    全講習等語。
二、聲明異議意旨略以：其酒後駕車肇事致人受傷之違規行為，
    業經法院判處罰金8 萬元，且已繳納，亦與被害人達成和解
    ，其從事運輸相關行業，若吊扣職業大客車駕照2 年，將影
    響工作，其又已步入中年，轉業恐有困難，將會影響生計，
    請求撤銷原處分等語。
三、按汽車駕駛人飲用酒類或其他類似物後其吐氣所含酒精濃度
    超過每公升0.25毫克或血液中酒精濃度超過百分之0.05以上
    者，不得駕車；汽車駕駛人，駕駛汽車經測試檢定，酒精濃
    度超過規定標準者，處15,000元以上60,000元以下罰鍰，並
    當場移置保管該車輛及吊扣其駕駛執照1 年；因而肇事致人
    受傷者，並吊扣其駕駛執照2 年；致人重傷或死亡者，吊銷
    其駕駛執照，並不得再考領；汽車駕駛人，有第35條第1 項
    規定之情形者，應接受道路交通安全講習，道路交通安全規
    則第114 條第2 款、道路交通管理處罰條例第35條第1 項第
    1 款、第24條第1 項第2 款分別定有明文。
四、次按道路交通管理處罰條例第68條於95年3 月1 日修正施行
    ，該條於修正前規定：「汽車駕駛人，因違反本條例及道路
    交通安全規則之規定，受吊扣或吊銷駕駛執照處分時，吊扣
    或吊銷其持有各級車類之駕駛執照。」，修正後之條文則規
    定：「汽車駕駛人，因違反本條例及道路交通安全規則之規
    定，受吊銷駕駛執照處分時，吊銷其持有各級車類之駕駛執
    照。」，即將原條文中之「吊扣或」3 字刪除。查其立法過
    程，該條文修正前之原提案修正條文為：「汽、機車駕駛人
    ，因違反本條例及道路交通安全規則之規定，受吊扣或吊銷
    駕駛執照處分時，吊扣或吊銷其違法或違規當時所駕駛車輛
    之駕駛執照。」交通部雖於委員審查會時表達反對意見，認
    為此修正結果將產生如駕駛人以其領有之聯結車、大客車、
    大貨車駕駛執照駕駛小型車，而有違規酒後駕車、肇事逃逸
    等情時，將無法吊扣或吊銷其所持駕駛執照，以達有效處罰
    與維護道路交通安全之目的，然立法者考量因違規而吊扣駕
    照，不宜連其他如職業上、生活上所需之駕照一併吊扣，否
    則恐影響人民工作及生活甚鉅，有失之過酷等情，最終協商
    通過之道路交通管理處罰條例第68條，係將「吊扣或」3 字
    刪除。顯見立法者真意在於汽車駕駛人因違反道路交通管理
    處罰條例及道路交通安全規則之規定，受「吊扣」駕駛執照
    處分時，僅能「吊扣」違規當時所駕駛車輛之駕駛執照，亦
    即就吊扣駕照之處分，為限縮之修正（臺灣高等法院暨所屬
    法院97年法律座談刑事類第40號決議意旨可資參照）。
五、末按本件酒後駕車只有一個交通違規行為，而且有關其處罰
    效果之罰鍰、吊扣駕駛執照與施以道路交通安全講習等，與
    該交通違規行為是否存在均無從分離。法院審理時應先確定
    受處分人是否真有交通違規之事實，再決定原處分機關所適
    用之法律有無錯誤。從而，異議人於聲明異議狀雖僅記載就
    吊扣駕駛執照部分聲明異議，其餘部分並未提及，惟該罰鍰
    及施以道路交通安全講習部分與其交通違規行為是否存在既
    無從分離，法院自應予以審理。否則，如法院審理結果，認
    其交通違規行為不存在，則僅能將原處分關於吊扣駕駛執照
    部分予以撤銷改判，其餘部分因認未經聲明異議而確定，致
    生無交通違規行為，而遭處罰鍰及施以道路交通安全講習之
    不合理現象（臺灣高等法院暨所屬法院98年法律座談會刑事
    類提案第23號研討結果參照）。據上，本件就異議人聲明異
    議狀所未提及之罰鍰及施以道路交通安全講習行政處罰部分
    ，本院自應併予審理，合先敘明。
六、經查：
  (一)異議人黃秋堂有於上述時、地之酒後駕車肇事致人受傷行為
    ，並其酒精濃度超過規定標準而達呼氣酒精濃度每公升0.95
    毫克乙節，其於聲明異議狀中並未爭執，並有本件舉發通知
    單、裁決書各1 件在卷可稽；又其同時涉犯刑法第18 5條之
    3 公共危險罪，業經警方移送臺灣板橋地方法院檢察署檢察
    官偵查後，以100 年度速偵字第2383號聲請簡易判決處刑書
    向本院聲請簡易判決處刑，經本院於99年5 月26日以100 年
    度交簡字第2543號刑事簡易判決判處罰金8 萬元等情，此有
    上開同署聲請簡易判決處刑書、本院判決書各1 件在卷可參
    ，是以異議人酒後超過規定標準而駕駛動力交通工具，亦經
    法院判決確定之事實，堪以認定。異議人於上開時、地，經
    警施以呼氣酒精濃度測試，測試結果呼氣酒精濃度已達每公
    升0.95毫克，超過上揭道路交通安全規則第114 條第2 款規
    定之吐氣所含酒精濃度超過每公升0.25毫克即不得駕車之標
    準，依上揭道路交通管理處罰條例規定即應予以處罰，是異
    議人有本件交通違規情事，應堪認定。
  (二)次查異議人既領有職業大客車駕駛執照，有其駕駛執照明細
    資料1 紙附卷可參，依道路交通安全規則第61條第1 項第2
    款規定，異議人本得駕駛小型車，則其本件駕駛自用一般小
    客車違反交通法令，既經查證屬實，依上說明，應為限制其
    駕駛小型車之權利。至公路監理機關於現行實務上基於一人
    一照原則僅逐級核給汽車駕駛執照一張，致持有職業大客車
    駕駛執照者，因駕駛普通小型車違規，而須吊扣小型車普通
    駕駛執照時，產生技術層面之困難，惟行政機關本應隨時因
    應法令之變更，而精進其行政執行成效，斷不得因技術層面
    之困難，而置相關法令於不顧，甚或逾越比例原則，逕吊扣
    異議人持有之各種類駕駛執照，侵害異議人之工作權，併此
    敘明。
  (三)又行為後法律或自治條例有變更者，適用行政機關最初裁處
    時之法律或自治條例。但裁處前之法律或自治條例有利於受
    處罰者，適用最有利於受處罰者之規定。行政罰法第5 條定
    有明文。查本件原處分機關裁定當時，99年5 月5 日修正增
    訂道路交通管理處罰條例第68條第2 項，業已於同年9 月1
    日施行，惟本件異議人所為酒後駕車肇事致人受傷行為，無
    論依修正前道路交通管理處罰條例第68條或修正後同條例第
    68條第2 項之規定，均應依同條例第35條第1 項規定，處以
    吊扣小型車普通駕駛執照2 年之處分，是裁處前之修正前之
    同條例第68條規定並未對異議人有利，故應適用裁處當時有
    效之修正後該條例第68條第2 項規定論處，附此指明。
  (四)原處分機關就裁處吊扣駕駛執照2 年部分，據上說明，應指
    吊扣小型車駕駛執照而言，惟原裁決書處罰主文欄僅記載「
    吊扣駕駛執照」，未記明應受吊扣之駕駛執照名稱，與道路
    交通管理事件統一裁罰基準及處理細則第43條第2 項第3款
    規定「三、吊扣汽車牌照、駕駛執照或執業登記證處分，應
    記明應受吊扣之汽車牌照、駕駛執照或執業登記證名稱、號
    碼及吊扣期間。」未符，亦有違行政程序法第5 條規定「行
    政行為之內容應明確」之「明確性原則」，然該瑕疵尚未達
    行政程序法第111 條第7 款之重大明顯瑕疵，亦非行政程序
    法第114 條所定得補正情形之一，自難認為適法允當。
  (五)至於原處分機關裁決書主文所載因本院以上揭刑事簡易判決
    判處罰金刑80,000元，因而本件罰鍰無須繳納部分，與一事
    不二罰原則相符，及應施以道路交通安全講習部分，係罰鍰
    以外之其他種類行政罰，因兼具維護公共秩序之作用，為達
    行政目的，原處分機關因本件違規事實明確，自仍得併予裁
    處，併此指明。
七、綜上所述，異議人有酒後駕車因而肇事致人受傷之違規事實
    ，已臻明確，原處分機關依道路交通管理處罰條例第35條第
    1 項第1 款、第24條第1 項第2 款，基於為達維護公共秩序
    作用之行政目的，併為裁處施以道路交通安全講習之罰鍰以
    外之其他種類行政罰，及基於一事不二罰原則，未予裁處罰
    鍰，固非無見，然系爭裁決書既有就受處分人之酒後駕車行
    為，就吊扣駕駛執照部分，有如上主文記載之瑕疵，自應由
    本院撤銷原處分，另為依法裁處如主文第2 項所示，以資適
    法。
八、應依道路交通管理處罰條例第87條第2 項、道路交通事件處
    理辦法第19條規定，裁定如主文。
中    華    民    國   100    年    9     月    27    日
                  刑事第二十庭  法  官  傅明華
上列正本證明與原本無異。
如不服本裁定應於送達後5日內向本院提出抗告狀。（須附繕本
）。
                                書記官  蔡一如
中    華    民    國   100    年    9     月    27    日